【裁判字號】    89,親,18
【裁判日期】    890710
【裁判案由】    確認親子關係
【裁判全文】
臺灣板橋地方法院民事判決  八十九年度親字第一八號
    原      告  乙○○
    訴訟代理人  蕭介生律師
    被      告  甲○○  住臺北.
右當事人間請求確認親子關係事件，本院判決如左：
    主      文
原告之訴駁回。
訴訟費用由原告負擔。
    事      實
甲、原告方面：
一、聲明：求為判決：(一)請求確認黃敬生為原告與被告所生之子。(二)被告應認領黃敬
    生，並向戶政機關辦理認領登記。
二、陳述：
    按受胎期間生父與生母有同居之事實者，非婚生子女或其生母或其法定代理人得
    請求其生父認領為生父之子女，民法第一千零六十七條第一項定有明文。原告與
    被告自民國八十六年一月二日起即同居於臺北縣板橋市○○路○段四六五巷七八
    號五樓，迄八十七年八月十四日產下一子即黃敬生，依上開規定，被告應認領黃
    敬生，並向戶政機關辦理認領登記。至於黃敬生申報戶籍姓黃，係因原告之前夫
    黃明典於八十二年間觸犯偽造有價證卷罪，經臺灣臺北地方法院判處有期徒刑十
    年，上訴二審即逃亡藏匿無蹤，法院發佈通緝，自斯時起去向不明，毫無履行同
    居義務，迨八十八年間始訴請本院以八十八年度婚字第五四一號判決離婚確定，
    黃敬生出生在前婚姻關係未消滅時，才以黃敬生名義申報戶籍，惟實際上非黃明
    典所生，為使血統關係趨於明確，實有確認父子關係之必要，依法訴請判令確認
    黃敬生為原告與被告所生之子。
三、證據：提出黃敬生之出生證明書影本一份、戶籍謄本影本一份、本院八十八年度
    婚字第五四一號民事判決書暨確定證明書影本各一份為證。
乙、被告方面：
    被告未提出任何書狀，亦未為任何聲明或陳述。
    理      由
一、原告起訴主張其與被告於八十六年一月二日起即同居於臺北縣板橋市○○路○段
    四六五巷七八號五樓，原告並於八十七年八月十四日生下黃敬生，被告乃黃敬生
    之生父，惟因原告生下黃敬生時，與訴外人黃明典間之婚姻關係仍存續中，故黃
    敬生申報戶籍時始登載其父為訴外人黃明典，原告迄八十八年間始向本院請求以
    八十八年度婚字第五四一號判決裁判離婚確定，故黃敬生雖係登記為黃明典之婚
    生子，惟實際上非黃明典所生，為使血統關係趨於明確，原告自得請求確認黃敬
    生為原告與被告所生之子，及請求被告認領黃敬生並向戶政機關辦理認領登記云
    云，並提出黃敬生之出生證明書影本一份、戶籍謄本影本一份、本院八十八年度
    婚字第五四一號民事判決書暨確定證明書影本各一份為證。
二、按所謂即受確認判決之法律上利益係指法律關係之存否不明確，致原告在私法上
    地位有受侵害之危險，得以對於被告之確認判決除去之者而言。（最高法院二十
    七年上字三一六號判例、五十二年臺上字一九二二號判例參照）；又妻之受胎係
    在婚姻關係存續中者，夫縱在受胎期間內未與其妻同居，妻所生子女依民法第一
    千零六十三條第一項規定，亦推定為夫之婚生子女，在夫妻之一方依同條第二項
    規定提起否認子女之訴，得有勝訴判決以前，則該子女在法律上不能不認為夫之
    婚生子女，無論何人，皆不得為反對之主張。（最高法院二十三年上字第三四七
    三號判例、七十五年臺上字第二○七一號判例參照）。查黃敬生係原告與訴外人
    黃明典婚姻關係存續中所生之子女，業據原告自承無訛，亦有原告所提出之戶籍
    謄本影本一份為證，訴外人黃明典雖在原告受胎期間內未與原告同居，惟依民法
    第一千零六十三條第一項規定，在法律上既仍推定黃敬生為訴外人黃明典之婚生
    子女，原告與訴外人黃明典之任何一方於未提起否認子女之訴前，任何人依法均
    不得提起確認該父子關係不存在之訴或確認該子女為第三人之子女之訴，原告自
    無法以確認黃敬生為原告與被告所生之子女之確認判決，推翻訴外人黃明典與黃
    敬生間之父子關係，或為相反之主張，則原告即無即受確認判決之法律上利益，
    是原告提起本件確認之訴，違反民事訴訟法第二百四十七條第一項前段之規定，
    自屬無理由。
三、按確認法律關係之訴，非原告有即受確認判決之法律上利益者，不得提起之；確
    認證書真偽或為法律關係基礎事實存否之訴，亦同。前項確認法律關係基礎事實
    存否之訴，以原告不能提起他訴訟者為限，民事訴訟法第二百四十七條第一項、
    第二項分別定有明文。又即令本件原告起訴請求確認黃敬生為原告與被告所生之
    子之事實，該事實亦係黃敬生與被告間之父子關係此一法律關係存否之基礎事實
    ，依民事訴訟法第二百四十七條第一項後段、第二項之規定，固以原告不能提起
    他訴訟者為限。惟查黃敬生係原告與其前夫黃明典婚姻關係存續中所生之子女，
    在法律上推定黃敬生為訴外人黃明典之婚生子女，有卷附之戶籍謄本影本一份可
    參。而該項婚生推定，如夫妻之一方能證明妻非自夫受胎者，得提起否認之訴，
    但應於知悉子女出生之日起，一年內為之，民法第一千零六十三條第二項亦有明
    文，此項短期除斥期間之規範目的，係為維持親子關係之法律上之安定性，故除
    有該條第一項所定之提起否認子女之訴之情形外，原則上不容任何人以任何方式
    或以任何形式之訴訟為相異之主張，自亦不容原告以提起確認為該項親子關係存
    否之基礎事實之訴而為相異之認定，否則將致此項親子關係存否永遠陷於不安定
    之狀態，隨時可能因提起確認事實之訴而為不同之認定，亦將致民法第一千零六
    十三條第一項之除斥期間之規定成為具文。況黃敬生係於八十七年八月十四日出
    生，亦有黃敬生之出生證明書影本一份附卷可稽，迄今已逾一年，依民法第一千
    零六十三條第二項但書之規定，原告提起前揭否認子女之訴之除斥期間已屆滿，
    其否認權因而消滅，故原告不得提起民法第一千零六十三條第一項之否認子女之
    訴，亦係因可歸責於己之事由而未提起，更不容其於民法第一千零六十三條第二
    項之除斥期間經過後，再許其提起確認黃敬生為原告與被告之所生之子此項基礎
    事實，並進而推翻黃敬生為訴外人黃明典之婚生子女之法律上推定，附此敘明。
四、次按妻之受胎係在婚姻關係存續中者，夫縱在受胎期間內未與其妻同居，妻所生
    子女依民法第一千零六十三條第一項規定，亦推定為夫之婚生子女，在夫妻之一
    方依同條第二項規定提起否認之訴，得有勝訴之確定判決以前，無論何人皆不得
    為反對之主張，自無許與妻通姦之男子出而認領之餘地（最高法院七十五年度臺
    上字第二○七一號判例意旨參照）。查本件原告主張依民法第一千零六十七條第
    一項規定，請求被告認領黃敬生，並向戶政機關辦理認領登記部分，惟黃敬生在
    既經推定為原告與訴外人黃明典之婚生子女，已如前述，在原告與訴外人黃明典
    之任何一方未提起否認子女之訴前，或提起否認子女之訴而未受勝訴判決前，無
    論何人皆不得為反對之主張，揆諸前開判例意旨，亦無從請求被告出而認領之餘
    地。從而，原告提起請求被告應認領黃敬生，並向戶政機關辦理認領登記，亦屬
    無據。
五、從而，原告請求確認黃敬生為原告與被告所生之子，及依據民法第一千零六十七
    條之規定請求被告應認領黃敬生，並向戶政機關辦理認領登記，為無理由，應予
    駁回。又本件原告之訴顯無理由，爰不經言詞辯論逕為判決。
六、依民事訴訟法第二百四十九條第二項、第七十八條，判決如主文。
中      華      民      國    八十九    年      七      月      十      日
                                      臺灣板橋地方法院家事法庭
~B法      官  周舒雁
右為正本係照原本作成。
如對本判決上訴，須於判決送達後廿日內向本院提出上訴狀。
中      華      民      國    八十九    年      七      月      十一    日
~B法院書記官  丘淑慧


司法院資訊處製作；財團法人民間司法改革基金會備份。
